【裁判字號】    92,上訴,1050
【裁判日期】    920527
【裁判案由】    強盜等
【裁判全文】
臺灣高等法院刑事判決                          九十二年度上訴字第一０五０號
    上  訴  人
    即  被  告  乙○○
    指定辯護人  本院公設辯護人  周君穎
右上訴人因強盜等案件，不服臺灣新竹地方法院九十一年度訴字第七一四號，中華民
國九十二年二月二十七日第一審判決（起訴案號：臺灣新竹地方法院檢察署九十一年
度偵緝字第二四四號），提起上訴，本院判決如左：
    主  文
原判決撤銷。
乙○○攜帶兇器竊盜，處有期徒刑貳年，扣案黑色折疊刀壹把沒收；又偽造署押，足
以生損害於公眾及他人，處有期徒刑陸月，如附表所示偽造之「林信成」署押沒收。
應執行有期徒刑貳年肆月，扣案黑色折疊刀壹把、如附表所示偽造之「林信成」署押
均沒收。
    事  實
一、乙○○曾於民國九十一年一月間連續二次在臺北市○○○路電腦專業書店竊取電
    腦相關設備，經臺灣臺北地方法院簡易法庭於九十一年六月四日以九十一年度簡
    字第九三九號判處有期徒刑三月，於九十一年八月八日易科罰金執行畢，嗣又於
    九十一年七月間在臺北市○○路竊取彩色墨水匣十八個，再經臺灣臺北地方法院
    簡易法庭於九十一年十月十四日以九十一年度簡字第三四三五號判處有期徒刑六
    月（參卷附判決書），猶不知悔悟，復另行起意，意圖為自己不法之所有，攜帶
    其所有客觀上足以對人生命、身體構成威脅可供兇器使用之黑色折疊刀一把，於
    九十一年五月四日下午六時許，在新竹市○○路○段一九四巷三號書耕電腦專業
    書店，竊取丙○○所有之電腦應用軟體ＯＦＦＩＣＥ─ＸＰ標準版、ＳＱＬ─Ｓ
    ＥＲＶＥＲ標準版、ＯＦＦＩＣＥ─ＸＰ專業版共三套，得手後將之放置在自備
    之黑色手提袋內，未經結帳即步出書店，而為該書店店員林三智發現並向書店老
    板丙○○報告，丙○○、林三智遂尾隨在後欲追捕乙○○，於追至光復路二段一
    七０號前追到乙○○，丙○○要求乙○○歸還該三套電腦軟體，乙○○否認竊取
    電腦軟體，且急欲離開現場，惟為丙○○拉住，詎竟當場與丙○○拉扯，嗣後為
    丙○○、林三智合力制伏，並發現扣得乙○○所有掉落於地上之黑色折疊刀一把
    。乙○○被查獲後，為隱蔽身份，於新竹市警察局第二分局、臺灣新竹地方法院
    檢察署應訊時，為逃避刑責，竟出示友人林信成之
    成」之姓名應訊，遂先於同日下午六時三十分許，在附表編號一所示之新竹市警
    察局第二分局詢問（調查）筆錄上偽造「林信成」之署名（含簽名及指印）一枚
    ，復續於同日晚上八時許，於附表編號二所示之新竹市警察局第二分局告知權利
    事項單、編號三所示之逮捕通知各偽造林信成之署名（含指印）一枚，又於同日
    晚上八時十分許，在附表編號四所示之新竹市警察局第二分局詢問（調查）筆錄
    上偽造「林信成」之署名二枚，以林信成之名義按捺指印八枚（九十一年五月四
    日晚上八時十分之警詢筆錄係一式二份，故該次詢問，共計偽造林信成之署名四
    枚，指印十六枚），再接續在如附表編號五所示之翻拍相片上偽造林信成之署名
    意，在如附表編號六所示臺灣新竹地方法院檢察署偵查庭訊問筆錄上偽造「林信
    成」之署名壹枚，及如附表編號七所示該署拍攝乙○○手錶之二張相片上，各偽
    造「林信成」之署名（含指印）一枚，足生損害於林信成及偵查機關司法權行使
    之正確性。嗣經臺灣新竹地方法院檢察署檢察官傳訊林信成本人到庭偵訊，指揮
    警局比對指紋始查獲上情。
二、案經新竹市警察局第二分局報告及臺灣新竹地方法院檢察署檢察官自動檢舉偵查
    起訴。
    理  由
一、訊之被告乙○○對於右揭時地攜帶黑色折疊刀竊取書耕電腦專業書店三套電腦軟
    體暨於警詢偵查中偽簽林信成之署名並按捺指印等情均坦承不諱，核與被害人丙○○就竊盜部分指訴之情形相符，復經證人林三智證述甚詳，並有贓證物品認領
    保管收據、新竹市警察局第二分局之詢問（調查）筆錄二份、告知權利事項單、
    逮捕通知、翻拍相片各一份，及檢察官訊問筆錄一份、拍攝手錶相片二張附於臺
    灣新竹地方法院檢察署九十一年度偵字第二四八七號偵查卷宗暨警詢筆錄一份附
    於本院卷宗可佐；又上述偵查卷內所附指紋卡之指紋，經送內政部警政署刑事警
    察局鑑定結果，確係被告乙○○之十指指紋，亦有該局鑑定書一份附於上開偵查
    卷宗可按，此外，並有黑色折疊刀一把扣案可稽，是被告攜帶兇器竊盜暨偽造署
    押犯行堪以認定。
二、按文書為表現足以證明法律上之權利義務或事實，或足以產生法律上權利義務關
    係或事實之『意思表示』，亦即須具有法律效果之意思表示，查告知權利事項單
    、逮捕通知書係警局依刑事訴訟法第九十五條第二款至第四款規定訊問被告應先
    告知之事項，及第八十八條、第八十八條之一規定得逕行逮捕（拘提）之情形，
    據以告知或通知被告使其得為刑事訴訟法相關權利之主張而已，此種告知或通知
    ，性質上屬觀念通知，並不生法效意思，尚與刑法所規範之文書有別，被告縱有
    偽造署押於其上，亦與刑法偽造文書罪不該當。
三、扣案之黑色折疊刀至為鋒利，業經本院提示證物時勘驗明確，被告攜帶客觀上足
    對人生命、身體構成威脅可供兇器使用之黑色折疊刀至書店竊取電腦軟體，核係
    犯犯刑法第三百二十一條第一項第三款之加重竊盜罪，公訴人認被告係犯同法第
    三百二十九條之準強盜罪，尚有未洽，然因起訴之基本事實相同，爰變更其起訴
    法條；又被告偽造「林信成」之簽名及指印，已使林信成有受刑事追訴之危險，
    且妨害司法機關對於犯罪偵查之正確性，自足以生損害於公眾及他人，核其所為
    ，係犯刑法第二百十七條第一項之偽造署押罪。被告偽冒「林信成」名義按捺之
    指印，係被告用以表示該指印為「林信成」親自按捺而為者，核其性質仍屬偽造
    之署押；且上述通知書、告知書等文件，係員警為證明訊問程序確依刑事訴訟法
    規定而為，是被告於其上偽造「林信成」之簽名及指印，並無任何表明為文書之
    意，亦僅成立刑法第二百十七條第一項偽造署押罪。被告冒「林信成」之名應訊
    ，先後於如附表所示之文件偽造「林信成」之簽名及指印，雖係分別數行為，然
    各該於同一刑事案件中之數行為係於同時地或密切接近之時地實施侵害之法益，
    各行為之獨立性極為薄弱，依一般社會健全觀念難以強行分離，且於被告冒名應
    訊，主觀上當然有自始至終在各階段中偽造署押之意思，認各個舉動不過為犯罪
    行為之一部份，故同一刑事案件中之數偽造行為可視為一刑事訴訟程序之數個階
    段，不過係行為接續而完成整個犯罪，顯基於單一犯意接續所為，侵害單一法益
    ，應包括於一行為予以評價，為接續犯，應論以一罪。公訴人雖未就被告如附表
    編號二、五、七所示之偽造署押犯行暨附表編號四所示一式二份之偽造署押犯行
    提起公訴，但此與已起訴之如附表編號一、三、四、六所示之偽造署押部分有接
    續犯之實質上一罪關係，本院自得一併審理。被告所犯上開二罪，犯意各別，罪
    名不同，應分論併罰。
四、檢察官以被告於竊取電腦軟體得手後遭被害人追趕，為脫免逮捕而對被害人施以
    強暴，因認被告涉犯刑法第三百二十九條之準強盜罪。訊之被告堅決否認有何準
    強盜之犯行，辯稱：渠當時並未攻擊被害人，渠等雖有發生拉扯，但未持用黑色
    折疊刀劃破被害人之衣服，被害人衣服係拉扯造成，如其衣服係遭刀子劃破，則
    被害人亦會受傷，渠手當時遭被害人握住，已無手再拿出刀子，渠左手之傷勢係
    遭渠手錶底座劃破云云。經查：
  I依被告於九十一年五月四日晚上八時十分許在新竹市警察局第二分局埔頂派出所
    製作筆錄時，經警訊以「依據警方詢問被害人丙○○稱你不歸還他所有之財物並
    出手毆打他身體，並拿自備之黑色手提袋敲擊他，該袋子裡面有一把已開啟刀刃
    之折疊刀是否屬實，你做何辯解？」，被告則答以「以上所說都是事實。但是刀
    子是從我的腰帶掉地上的，不是放在袋子裡面的」，警訊以「被害人丙○○身上
    所留下來的挫傷是否為你所傷？你身上有無受傷？」，被告則答以「是被我拉扯
    所受傷的，我手掌背有大約十公分長的刀傷」（參九十一年度偵字第九一八七號
    偵查卷宗第六頁背面、第七頁）等語，依其上開供述均未自白有持該折疊刀傷害
    被害人丙○○。
  II被害人丙○○於警詢中亦指稱「當時發生狀況是警方所逮捕之林信成（即被告乙○○）至我開的店偷竊三套應用軟體，於右述時間地點被我僱請的店員發現後馬
    上追趕林嫌至光復路二段一七０號前並告訴林嫌把偷竊的東西還給我，當時該嫌
    林信成不還給我，並出手毆打我身體」（參前同卷第十一頁背面、第十二頁），
    於偵查中復指稱「是我追到他在光復路的時候，我抓到的（他）左手，他跟我打
    起來，並從口袋裡拿出刀子來，將我的上衣、褲子割破，在打的過程他被自己的
    刀子割傷」（參同前卷第三十七頁），於本院訊問時指稱「我追出去的時候被告
    不知道我在追他，當時他已經接近十字路口在攔計程車，所以我就趕快追上去，
    拉住被告的手，被告問我幹什麼，我跟他說袋子裡面的東西是我店裡的東西，被
    告說沒有，我把他從馬路邊硬拉到旁邊的騎樓，然後我在那裡跟被告拉扯，因為
    被告想跑我硬拉，因為我一隻手拉住被告的袋子，一隻手拉住被告的手，當時我
    有感覺到我的身上左手有沾到血，但我不知道是我的還是被告的血，後來我確定
    是被告流的血，才知道被告有帶刀子，之後被告的刀子也掉出來，後來林三智也
    趕到了。當時我看到被告左手腕有流血，我當時左手臂的傷勢是我抓住他，他一
    直要掙脫跟他拉扯的時候所造成的，當時被告確實沒有打我。但是我回到店裡面
    之後我才發現我的衣服被劃破，回到家的時候才知道我的褲子也破掉了。我趕快
    請林三智把我的上衣白色短袖襯衫送到派出所，至於褲子就丟了。」等語，依其
    上開指訴，僅於偵查中敘及『我抓到的（他）左手，他跟我打起來，並從口袋裡
    拿出刀子來，將我的上衣、褲子割破』，其餘於警訊及原審時則未為如此之供述
    ，足信其偵查中之陳述係因後來發現衣服被劃破、褲子也破掉了及手上沾有被告
    所流的血，因而主觀上認為被告有持刀施強暴之情事。
  III依證人林三智於警詢中證稱「在現場抵死不從，有意圖逃脫，就發生扭打並馬上
    發現一把刀吊（掉）落在地上，嫌疑人手腕劃傷，嫌疑人林信成當時有揮打我老
    闆丙○○身體部分，造成我老闆丙○○受傷」「老闆丙○○傷是與嫌疑人林信成
    互打所發生」「事後發現老闆丙○○所穿的衣服被割破」（參同前卷第十四頁）
    ，於原審訊問時證稱「我們兩人分別從兩個門追出去，陳先生在我前面先追到被
    告，陳先生抓到被告後，當時我離他們不到五公尺，我趕到現場時，陳先生一面
    抓住他的袋子，一面抓住被告，被告要掙脫，扭來扭去，被告不承認他偷東西想
    逃，我也幫老闆抓住他，我們把他整個人往牆靠，他想掙脫，後來我聽到有東西
    掉地上聲音，我看到地上有壹把刀，我站的角度沒有看到被告把刀拿出來，當時
    老闆是穿深色衣服，沒有注意到他的衣服有破掉。」「把被告帶回ＮＯＶＡ警衛
    室，警察把被告帶走後，我老闆先去做筆錄，我之後再去，我們回來後，才發現
    老闆衣服破，當天結束營業後，才把衣服送到警察局，約是晚上十點多送去，衣
    服上破約十公分」等語，亦可以證明被告業持刀施強暴於被害人丙○○；至於證
    人林三智另於原審證稱：「衣服上破約十公分肯定是被告劃破的，因為當時我與
    老闆身上都沒有銳利的東西，襯衫上破的痕跡，是整齊劃過，沒有撕裂痕跡。」
    「被劃破的位置是在右胸部位，褲子是在右腹股溝部位，可以肯定是被刀子割破
    的。」等語，係其個人推測之詞，難採為不利被告之證明。
  Ⅳ被害人丙○○被劃破之衣服因受理保管之新竹市警察局第二分局埔頂派出所不慎
    遺失（參卷附埔頂派出所九十一年十二月四日報告），且證人即埔頂派出所警員
    黃金龍於原審亦證稱「隔天晚上十點有林三智先生拿一件灰色襯衫到派出所來，
    是我通知他帶過來的。襯衫左腰或右腰的地方有血跡一片一點一點的斑點，斑點
    附近有被劃破的痕跡，面積約有三至五公分，不是撕破的，看得出是被刀子割破
    的。」（參原審九十一年十二月十八日訊問筆錄）等語，惟衣服既未扣案，已無
    從憑以辨識衣服係被刀子劃破或扯破，更何況原審向行院衛生署新竹醫院函查被
    告當時以「林信成」名義就醫時之傷勢造成原因，據該院函覆「依據本院急診科
    醫師回覆，依病患林信成之病歷記載有可能為刀傷或其他尖銳物品造成」，此有
    該院九十一年十二月三日新醫歷字第九一０八一五九號函在卷可佐，按既不能肯
    定係刀傷所為，則被告辯稱其手腕係遭手錶錶鍊或底座所傷，即非無所據。
  Ⅴ雖被告與被害人間有發生拉扯之行為，然此係因被害人欲逮捕被告，被告與之拉
    扯之目的在於掙脫被害人之逮捕，以使脫逃而已，並未對於被害人有其他強暴脅
    迫之攻擊行為，換言之，其僅係消極的抵擋，並未積極加以強暴，自與準強盜的
    要件有間。
  Ⅵ更何況，被告所持之黑色折疊刀非常鋒利，已如前述，則被害人之衣服上既有破
    約十公分之情形，何以其身體上並未有任何部位受有刀傷或其他利器所致之傷，
    亦與事理有違背，是故被告辯稱未施以強暴云云，非不足採信，然因被告確有攜
    帶兇器黑色折疊刀竊盜之行為，故起訴事實與社會基本事實相同，爰變更檢察官
    之起訴法條。
五、原審據以論罪科刑，原非無見，惟，I、依罰金罰鍰提高標準條例第一條規定須
    「依法律應處罰金罰鍰者，始就其原定數額提高為二倍到十倍」，查原審所判處
    被告犯刑法第三百三十條第一項之加重強盜罪及刑法第二百十七條第一項之偽造
    署押罪，其法定本刑均為有期徒刑以上之罪，並不符合罰金罰鍰提高標準條例第
    一條規定，原審於據上論結欄竟引用罰金罰鍰提高標準條例第一條前段，即有未
    洽。II、被告雖攜帶黑色折疊刀竊盜，然並未以之攻擊丙○○而施以強暴，又被
    告雖急欲離開現場，有脫免逮捕之動作，但僅當場與丙○○拉扯，亦無施強暴之
    行為，故被告所犯並未成立犯刑法第三百三十條第一項之加重強盜罪（詳上述）
    ，乃原審判處被告加重強盜罪行，亦有未洽。III、按如被告之行為成立加重強盜
    罪，依其情節及素行觀之，並無情輕法重，堪予憫恕可言，乃原審以被告因一時
    貪慾致罹強盜刑章，且被害人傷勢尚輕、所得財物不多，情輕法重，堪予憫恕，
    雖宣告法定最低本刑有期徒刑七年，猶嫌過重，依刑法第五十九條規定，減輕其
    刑，其妥適性非無商酌餘地，故被告提起上訴就其不利部分而為指摘，即由理由
    ，應由本院撤銷改判。爰審酌被告曾於九十一年一月間連續二次在臺北市○○○
    路電腦專業書店竊取電腦相關設備，經臺灣臺北地方法院簡易法庭於九十一年六
    月四日以九十一年度簡字第九三九號判處有期徒刑三月，於九十一年八月八日易
    科罰金執行畢，嗣又於同年七月間在臺北市○○路竊取彩色墨水匣十八個，再經
    臺灣臺北地方法院簡易法庭於九十一年十月十四日以九十一年度簡字第三四三五
    號判處有期徒刑六月（參卷附判決書），猶不知悔悟，竟又另行起意，再度攜帶
    兇器至電腦專業書店竊取電腦軟體，於遭被害人追討時猶不歸還，尚與被害人發
    生拉址及其犯罪之動機、目的、手段、所生之危害、犯後之態度等一切情狀，判
    處如主文第二項所示之刑，並定其應執行之刑。扣案之黑色折疊刀一把，係被告
    所有且供犯加重竊盜罪所用，應依刑法第三十八條第一項第二款宣告沒收。又被
    告偽造如附表所示之「林信成」署押，均依刑法第二百十九條宣告沒收。至被告
    為被害人等查獲帶至ＮＯＶＡ警衛室另查扣之小型不鏽鋼折疊刀一把，被告否認
    為其所有，且被害人丙○○及證人林三智亦均證稱追到被告之現場僅見該把黑色
    折疊刀，故無證據證明小型不鏽鋼折疊刀亦為被告所有供犯罪所用，爰不併予宣
    告沒收。
六、併辦意旨（臺灣臺北地方法院九十二年度偵字第四五六一號）略以被告與賴芳成
    共同意圖為自己不法之所有，於九十一年三月八日下午八時十二分許，在臺北市
    ○○○路一段六號地下一樓台興電子企業股份有限公司八德店內竊取該店販售之
    一．八Ｇ中央處理器二顆．聯強二五六ＭＢ記憶體十條，得手後欲離去時，為甲○○發現，並追趕與尾隨趕至之賴芳成竟共同基於防護贓物及脫免逮捕之犯意聯
    絡，當場由乙○○取出隨身攜帶之小刀與賴芳成共同脅迫甲○○稱：「不然你要
    怎樣」，致甲○○心生恐懼而放棄追趕後逃逸等語，訊之被告堅決否認有此犯行
    ，經查此部分依被害人於警訊時所提供之錄影帶僅能證明被告當時有在場，並無
    法證明被告竊取之行為，再依甲○○於警訊時陳稱於追逐中有看見被告將店內商
    品放入上衣內等語，惟被告於為警查獲時並未扣得此贓物，故被害人之指訴即乏
    證明以證明之，然因檢察官認此部分與上開有罪部分有裁判上一罪關係，應退由
    檢察官另為適法處理。
據上論斷，應依刑事訴訟法第三百六十九條第一項前段、第三百六十四條、第二百九
十九條第一項前段、第三百條，刑法第三百二十一條第一項第三款、第二百一十七條
第一項、第三十八第一項第二款、第二百十九條、第五十一條第五款，判決如主文。
本案經檢察官陳明光到庭執行職務。
中      華      民      國      九十二      年    五    月    二十七    日
                              臺灣高等法院刑事第二十一庭
                                  審判長法  官  葉  騰  瑞
                                        法  官  莊  明  彰
                                        法  官  黃  國  忠
右正本證明與原本無異。
偽造署押部分不得上訴。
其餘部分檢察官如不服本判決，應於收受送達後十日內向本院提出上訴書狀，其未敘
述上訴理由者，並得於提起上訴後十日內向本院補提理由書狀（均須按他造當事人之
人數附具繕本）。
                                        書記官  劉  貞  達
中      華      民      國      九十二      年    五    月    二十九    日
附表：
┌──┬───────────────────┬────────────┐
│編號│     偽   造   所   在   位   置      │   偽  造  之  態  樣   │
├──┼───────────────────┼────────────┤
│ 一 │九十一年五月四日晚上六時三十分許在新竹│偽簽「林信成」之簽名一枚│
│    │市警察局第二分局詢問（調查）筆錄      │，按捺指印一枚。        │
├──┼───────────────────┼────────────┤
│ 二 │九十一年五月四日晚上八時許在新竹市警察│偽簽「林信成」之簽名一枚│
│    │局第二分局告知權利事項單              │，按捺指印一枚。        │
├──┼───────────────────┼────────────┤
│ 三 │九十一年五月四日晚上八時許在新竹市警察│均偽簽「林信成」之簽名及│
│    │局第二分局逮捕通知                    │按捺指印各一枚。        │
├──┼───────────────────┼────────────┤
│    │九十一年五月四日晚上八時十分許在新竹市│偽簽「林信成」之簽名四枚│
│ 四 │警察局第二分局詢問（調查）筆錄（一式二│及按捺指印十六枚。      │
│    │份（分別附於九十一年度偵字第二四八七號│                        │
│    │偵查卷宗及本院審理卷宗）              │                        │
├──┼───────────────────┼────────────┤
│ 五 │翻拍相片（附於九十一年度偵字第二四八七│偽簽「林信成」之簽名一枚│
│    │號偵查卷宗第十九頁）                  │及按捺指印一枚。        │
├──┼───────────────────┼────────────┤
│ 六 │九十一年五月五日下午三時十分許在臺灣新│偽簽「林信成」之簽名一枚│
│    │竹地方法院檢察署偵查庭之訊問筆錄      │。                      │
├──┼───────────────────┼────────────┤
│ 七 │九十一年五月五日五日下午在臺灣新竹地方│偽簽「林信成」之簽名二枚│
│    │法院檢察署拍攝被告手錶之相片二張      │及按捺指印二枚          │
└──┴───────────────────┴────────────┘
附錄本案論罪科刑法條全文
刑法第三百二十一條：
犯竊盜罪而有左列情形之一者，處六月以上五年以下有期徒刑：
一  於夜間侵入住宅或有人居住之建築物、船艦或隱匿其內而犯之者。
二  毀越門扇、牆垣或其他安全設備而犯之者。
三  攜帶兇器而犯之者。
四  結夥三人以上而犯之者。
五  乘火災、水災或其他災害之際而犯之者。
六  在車站或埠頭而犯之者。
前項之未遂犯罰之。
刑法第二百一十七條：
偽造印章、印文或署押，足以生損害於公眾或他人者，處三年以下有期徒刑。
盜用印章、印文或署押，足以生損害於公眾或他人者，亦同。


司法院資訊處製作；財團法人民間司法改革基金會備份。
